---
title: "Analisi del Sonno"
subtitle: "Esame di Fondamenti di Scienza dei Dati"
author: "Colautti Luisa - 157605 - 12 settembre 2023"
output: 
 ioslides_presentation:
   css: ./style.css
   incremental: TRUE
   editor_options:
      chunk_output_type: inline
---

```{css, echo=FALSE}
slides > slide {
overflow-y: auto !important;
}
```
```{r setup, include=FALSE}
knitr::opts_chunk$set(cache = TRUE, echo = FALSE, message = FALSE, warning = FALSE)
```

```{r include=FALSE}

# librerie per creare e manipolare grafici e dataset
library(readr)
library(dplyr)    # per manipolare i dati
library(tidyr)    # per modificare il dataset
library(ggplot2)    # per creare grafici
library(GGally)    # per usare ggpairs
library(gridExtra)    # per affiancare grafici
library(tidyverse)
library(RColorBrewer)    # per palette di colore
library(lubridate)    # per lavorare con date
library(scales)    # per modificare le scale dei grafici
# per integrare modelli come decision tree, naive Bayes
library(modelr)    
library(caTools)
library(rpart)
library(cluster)
library(maptree)
library(e1071)    # Naive Bayes
# per la confusion matrix
library(lattice)
library(caret)

# dataset
sleep_ds = read.csv("C:/Users/colau/OneDrive/Desktop/sleep_efficiency.csv")

View(sleep_ds)

id = sleep_ds$ID 
età = sleep_ds$Age
genere = sleep_ds$Gender
bedtime = sleep_ds$Bedtime
wakeup = sleep_ds$Wakeup_time
durata = sleep_ds$Sleep_duration
qualità = as.integer(sleep_ds$Sleep_efficiency*100)
rem = sleep_ds$REM_sleep._percentage
profondo = sleep_ds$Deep_sleep_percentage
leggero = sleep_ds$Light_sleep_percentage
risvegli = sleep_ds$Awakenings
caffeina = sleep_ds$Caffeine_consumption
alcol = sleep_ds$Alcohol_consumption
fumo = sleep_ds$Smoking_status
esercizio = sleep_ds$Exercise_frequency

# matrice con le percentuali di fasi del sonno
M = matrix(data = rem, nrow = 1, byrow = TRUE)
M = rbind(M, profondo)
M = rbind(M, leggero)
```

## Introduzione

Un buon sonno è uno degli elementi indispensabili per la salute fisica e mentale delle persone. Sorge quindi spontaneo chiedersi quali siano i parametri che influenzano maggiormente la qualità del sonno nella vita di tutti i giorni.
L'analisi svolta riguarda dunque:


>- Influenza di età e genere
>- Influenza della caffeina
>- Effetto dello stile di vita su durata e qualità
>- Possibili cause dei risvegli notturni
>- Influenza delle fasi sonno
>- Conseguenze dell'ora di coricamento
>- Modello basato sull'efficienza
>- Conclusioni


## Dataset

[Sleep Efficiency Dataset](https://www.kaggle.com/datasets/equilibriumm/sleep-efficiency)

Il dataset utilizzato contiene informazioni relative agli schemi del sonno di circa 450 soggetti. 
I parametri forniti sono: ID, età, genere, ora di coricamento, ora di risveglio, durata del sonno in ore, **efficienza del sonno** (ovvero la percentuale di tempo effettivamente dormito), percentuali delle fasi del sonno (REM, profondo e leggero), numero di risvegli notturni, consumo di alcol (in bicchieri) e caffeina (in mg), stato di fumatore e frequenza di esercizio fisico settimanale.

L'efficienza verrà sfruttata come parametro per la qualità del sonno.


## Influenza di età e genere

*Genere* ed *età* influiscono sulla **durata** e sulla **qualità** del sonno?

```{r echo=FALSE}

plot1 <- ggplot(data = sleep_ds, mapping = aes(x = età, y = durata, color = genere)) +
  geom_point() + 
  geom_smooth(se = FALSE) +
  scale_color_manual(values = c("#b32c2b", "#2366ac")) +
  theme(panel.background=element_rect(fill="#FFEFD5"))

plot2 <- ggplot(data = sleep_ds, mapping = aes(x = età, y = qualità, color = genere)) +
  geom_point() + 
  geom_smooth(se = FALSE) +
  scale_color_manual(values = c("#b32c2b", "#2366ac")) +
  theme(panel.background=element_rect(fill="#FFEFD5"))

 grid.arrange(plot1, plot2, ncol = 2)

```

>- Non sembrano esserci correlazioni significative con la **durata**.
>- La **qualità** raggiunge un picco in corrispondenza dei 50-55 anni per gli uomini e dei 30 e 50 circa per le donne (con un lieve calo in corrispondenza dei 40 anni).


## Influenza della caffeina

La quantità di *caffeina* (mg) influenza **durata** e **qualità** del sonno?

```{r echo=FALSE}

plot1 <- ggplot(data = sleep_ds, mapping = aes(x = caffeina, y = durata, color = genere)) +
  geom_point() + 
  geom_smooth(se = FALSE) +
  scale_color_manual(values = c("#b32c2b", "#2366ac")) +
  theme(panel.background=element_rect(fill="#FFEFD5"))

plot2 <- ggplot(data = sleep_ds, mapping = aes(x = caffeina, y = qualità, color = genere)) +
  geom_point() + 
  geom_smooth(se = FALSE) +
  scale_color_manual(values = c("#b32c2b", "#2366ac")) +
  theme(panel.background=element_rect(fill="#FFEFD5"))

grid.arrange(plot1, plot2, ncol=2)

```

>- La durata non sembra avere correlazioni con la caffeina
>- La qualità è particolarmente ridotta per le donne che assumomo 50mg di caffeina, probabilmente è un risultato casuale


## Stile di vita e quantità di sonno

Consideriamo il numero di risvegli, l'assunzione di alcol, la frequenza di esercizio e se il soggetto è un fumatore o meno

```{r echo = FALSE}

plot1 <- ggplot(data = sleep_ds, mapping = aes(x = risvegli, y = durata, color = genere)) +
  geom_point() + 
  geom_smooth(se = FALSE) +
  scale_color_manual(values = c("#b32c2b", "#2366ac")) +
  theme(panel.background=element_rect(fill="#FFEFD5")) 

plot2 <- ggplot(data = sleep_ds, mapping = aes(x = alcol, y = durata, color = genere)) +
  geom_point() + 
  geom_smooth(se = FALSE) +
  scale_color_manual(values = c("#b32c2b", "#2366ac")) +
  theme(panel.background=element_rect(fill="#FFEFD5"))

plot3 <- ggplot(data = sleep_ds, mapping = aes(x = esercizio, y = durata, color = genere)) +
  geom_point() + 
  geom_smooth(se = FALSE) +
  scale_color_manual(values = c("#b32c2b", "#2366ac")) +
  theme(panel.background=element_rect(fill="#FFEFD5"))

plot4 <- ggplot(data = sleep_ds) +
  geom_bar(mapping = aes(x = durata, fill = fumo), position = "fill") +
  scale_fill_manual(values = c("#2366ac", "#b32c2b")) +
  theme(panel.background=element_rect(fill="#FFEFD5")) +
  coord_flip() +
scale_y_continuous(labels = scales::percent)

plot5 <- ggplot(data = sleep_ds) +
  geom_bar(mapping = aes(x = durata, fill = fumo), position = "dodge") +
  scale_fill_manual(values = c("#2366ac", "#b32c2b")) +
  theme(panel.background=element_rect(fill="#FFEFD5")) +
  coord_flip() 


grid.arrange(plot1, plot2, plot3, plot4, ncol = 2)

```

Non si notano particolari correlazioni, probabilmente perché la quantità è influenzata da orari di lavoro, scuola o altri


## Stile di vita e qualità del sonno

Consideriamo gli stessi parametri per la **qualità** del sonno

```{r echo = FALSE}

plot1 <- ggplot(data = sleep_ds, mapping = aes(x = risvegli, y = qualità, color = genere)) +
  geom_point() + 
  geom_smooth(se = FALSE) +
  scale_color_manual(values = c("#b32c2b", "#2366ac")) +
  theme(panel.background=element_rect(fill="#FFEFD5"))

plot2 <- ggplot(data = sleep_ds, mapping = aes(x = alcol, y = qualità, color = genere)) +
  geom_point() + 
  geom_smooth(se = FALSE) +
  scale_color_manual(values = c("#b32c2b", "#2366ac")) +
  theme(panel.background=element_rect(fill="#FFEFD5"))

plot3 <- ggplot(data = sleep_ds, mapping = aes(x = esercizio, y = qualità, color = genere)) +
  geom_point() + 
  geom_smooth(se = FALSE) +
  scale_color_manual(values = c("#b32c2b", "#2366ac")) +
  theme(panel.background=element_rect(fill="#FFEFD5"))

plot4 <- ggplot(data = sleep_ds) +
  geom_bar(mapping = aes(x = qualità, fill = fumo), position = "fill") +
  scale_fill_manual(values = c("#2366ac", "#b32c2b")) +
  theme(panel.background=element_rect(fill="#FFEFD5")) +
  coord_flip() +
  scale_y_continuous(labels = scales::percent)

grid.arrange(plot1, plot2, plot3, plot4, ncol = 2)
```

Una maggiore qualità del sonno è riscontrata in individui che:

>- Hanno pochi risvegli notturni
>- Non assumono alcol 
>- Svolgono spesso esercizio fisico
>- Non fumano


## Cause dei risvegli

Lo stile di vita influenza anche il **numero di risvegli**?
Consideriamo l'età, l'assunzione di alcol, la frequenza di esercizio e se il soggetto è un fumatore o meno

```{r echo=FALSE}

plot1 <- ggplot(data = sleep_ds, mapping = aes(x = età, y = risvegli, color = genere)) +
  geom_point() + 
  geom_smooth(se = FALSE) +
  scale_color_manual(values = c("#b32c2b", "#2366ac")) +
  theme(panel.background=element_rect(fill="#FFEFD5"))

plot2 <- ggplot(data = sleep_ds, mapping = aes(x = alcol, y = risvegli)) + 
  geom_point(aes(color = genere)) + 
  geom_smooth(se = FALSE) +
  scale_color_manual(values = c("#b32c2b", "#2366ac")) +
  theme(panel.background=element_rect(fill="#FFEFD5"))

plot3 <- ggplot(data = sleep_ds, mapping = aes(x = esercizio, y = risvegli)) + 
  geom_point(aes(color = genere)) + 
  geom_smooth(se = FALSE) +
  scale_color_manual(values = c("#b32c2b", "#2366ac")) +
  theme(panel.background=element_rect(fill="#FFEFD5"))

plot4 <- ggplot(data = sleep_ds) +
  geom_bar(mapping = aes(x = risvegli, fill = fumo), position = "fill") +
  scale_fill_manual(values = c("#2366ac", "#b32c2b")) +
  theme(panel.background=element_rect(fill="#FFEFD5")) +
  scale_y_continuous(labels = scales::percent) +
  coord_flip()

grid.arrange(plot1, plot2, plot3, plot4, nrow=2, ncol = 2)
```

La quantità di risvegli risulta:

>- Maggiore nei soggetti fra i 40 e i 50 anni 
>- Maggiore in chi assume alcol
>- Minore in chi svolge esercizio fisico regolare
>- Indipendente dal fumo


## Influenza delle fasi sonno

Il sonno è diviso in **REM** , sonno **profondo** e sonno **leggero**

```{r echo=FALSE}

panel.hist <- function(x, ...)
{
    usr <- par("usr")
    par(usr = c(usr[1:2], 0, 1.5) )
    h <- hist(x, plot = FALSE)
    breaks <- h$breaks; nB <- length(breaks)
    y <- h$counts; y <- y/max(y)
    rect(breaks[-nB], 0, breaks[-1], y, col = "#b32c2b")
}

  pairs(sleep_ds[7:10],    
        panel = panel.smooth,  
        main = "Relazione fra Fasi del Sonno e Qualità",      
        diag.panel = panel.hist,
        pch = 20,
        col = "#2366ac")    
  
```

Si evidenzia che la **qualità** del sonno è:

>- Indipendente dal sonno *REM* 
>- Direttamente proporzionale alla quantità di sonno *pesante*
>- Inversamente proporzionale alla quantità di sonno *leggero*

Inoltre, la quantità di sonno pesante e leggero sono in relazione tra loro ma indipendenti dal sonno REM.


## Influenza dell'orario di coricamento

```{r echo=FALSE}

# All'interno del dataset, Bedtime delle stringhe di tipo <"data" "ora">. Creo dunque un dataset in cui data e ora occupano colonne diverse

sleep_bt <- separate(
  sleep_ds,            
  Bedtime,                    # colonna da dividere
  into = c("bedtime_date", "bedtime_time"),     # colonne da creare
  sep = " ",
  remove = TRUE,
  convert = FALSE,        # non cambia il formato
  )

ggplot(sleep_bt, aes(x=bedtime_time, y=qualità, fill=bedtime_time)) +
  geom_boxplot() +
  scale_fill_brewer(palette="RdBu") +
  theme(panel.background=element_rect(fill="#FFEFD5")) +
  stat_summary(fun.y=mean, geom="point", shape=4,
    aes(group = 1),
    col = "black") +
  scale_x_discrete(
    name = "Ora coricamento", 
    limits = c("21:00:00", "21:30:00", "22:00:00", "22:30:00", "23:00:00", "00:00:00", "00:30:00", "01:00:00", "01:30:00", "02:00:00", "02:30:00")) 

```

Non si evidenziano variazioni significative; indicativamente sembra:

>- Preferibile andare a dormire fra le 22 e mezzanotte 
>- Sconsigliata la fascia oraria fra l'1 e le 3 di notte.


## Modello: Albero di Decisione

Il modello prende in considerazione l'**efficienza** del sonno divisa in intervalli tali da restituire valori compresi fra 5 e 9

```{r echo=FALSE}

#divido l'efficienza in intervalli
sleep_ds1 <- mutate(sleep_ds, Sleep_efficiency = as.integer((Sleep_efficiency*10))%%10)

# elimino l'ID per overfitting
# elimino bedtime e wakeup time per il formato
# elimino light_sleep in quanto ridondante con il deep_sleep
sleep_ds2 = subset(sleep_ds1, select = -c(ID, Bedtime, Wakeup_time, Light_sleep_percentage))
sleep_ds2 <- na.omit(sleep_ds2)

#make this example reproducible
set.seed(17)

#use 70% of dataset as training set and 30% as test set
split <- sample.split(sleep_ds2, SplitRatio = 0.7)
train_cl <- subset(sleep_ds2, split == "TRUE")
test_cl <- subset(sleep_ds2, split == "FALSE")

# creation of an object 'model' using rpart function
decision.tree = rpart(Sleep_efficiency ~ ., data = train_cl, method = 'class')
draw.tree(decision.tree, cex=0.8)

# variabile che contiene le predizioni
dt_pred <- predict(decision.tree, test_cl, type = "class")

# Confusion Matrix
dt_cm <- table(test_cl$Sleep_efficiency, dt_pred)

# Model Evaluation
confusionMatrix(dt_cm, positive = "9")
```

```{r echo=FALSE, include= FALSE}
## Modello | Naive Bayes - efficienza

# la valutazione del modello restituisce risultati analoghi a quelli dell'albero di decisione. Tra i due ho scelto di mantenere l'albero di decisione.

nb <- naiveBayes(Sleep_efficiency ~ ., data = train_cl)
nb

# Predicting on test data
nb_pred <- predict(nb, newdata = test_cl)

# Confusion Matrix
nb_cm <- table(test_cl$Sleep_efficiency, nb_pred)
nb_cm

# Model Evaluation
confusionMatrix(nb_cm, positive = "9")

```

## Conclusioni

>- Genere ed età non influenzano la quantità di sonno ma la qualità si (marginalmente)
>- La caffeina non sembra avere correlazioni con durata e qualità
>- La quantità di sonno non è influenzata dallo stile di vita
>- La qualità del sonno è fortemente influenzata dallo stile di vita
>- L'esercizio fisico è il modo migliore per ridurre il numero di risvegli
>- La qualità del sonno è proporzionale alle percentuali di sonno pesante e leggero ma indipendente dal rem
>- L'ora di coricamento ha influenza marginale
